【裁判字號】    98,消債抗,45
【裁判日期】    990330
【裁判案由】    抗告事件
【裁判全文】
臺灣花蓮地方法院民事裁定            98年度消債抗字第45號
抗  告  人  甲○○
上列抗告人因消費者債務清理條例事件聲請更生，對於民國98年
11月23日本院98年度消債更字第68號裁定，提起抗告，本院裁定
如下：
    主    文
抗告駁回。
抗告程序費用新臺幣壹仟元由抗告人負擔。
    理    由
一、按債務人對於金融機構因消費借貸、自用住宅借款、信用卡
    或現金卡契約而負債務，在聲請更生或清算前，應提出債權
    人清冊，以書面向最大債權金融機構請求協商債務清償方案
    並表明共同協商之意旨，消費者債務清理條例第151條第1項
    定有明文。次按債務人與金融機構協商成立者，不得聲請更
    生或清算，但因不可歸責於己之事由，致履行顯有重大困難
    者，不在此限；本條例施行前，債務人依金融主管機關協調
    成立之中華民國銀行公會會員辦理消費金融案件無擔保債務
    協商機制與金融機構成立之協商，準用前項之規定，消費者
    債務清理條例第151條第5項、第6項分別定有明文。是債務
    清償方案成立後，債務人應按其條件履行，惟於其後發生情
    事變更，在清償期間收入或收益不如預期，致該方案履行困
    難甚或履行不能，而認有不可歸責於債務人之事由；或因締
    結債務清償方案之時，以債務人所處之協商時主、客觀環境
    ，按一般有經驗、理性之人之標準，以事後觀察，使債務人
    作成協商意思表示而發生不健全或不自由之情形，有高度蓋
    然性，始從寬認定有不可歸責於債務人之事由，而得依本條
    例第151條第5項但書之規定聲請更生或清算。
二、抗告意旨略以:
(一)原審認抗告人名下之不動產若能妥適處分，所得價額可清償
    抵押借款之債務及其他無擔保債務，並以抗告人與銀行成立
    協商之後如有不適當履行之情形，應循「個別協商一致性方
    案」，謀求更合理的清償方案…云云，認抗告人率予毀諾，
    而駁回更生之聲請。
(二)然抗告人之所以沒有變賣房子以清償借款，乃因消費者債務
    清理條例第20條第1項第4款規定，債務人於法院裁定開始更
    生或清算程序前，6個月內所為提供擔保、清償債務或其他
    有害及債權人權利之行為，而該行為非其義務或其義務尚未
    屆清償期者，監督人及管理人得撤銷之。抗告人為了保障各
    債權人公平受償之機會，故未將該房屋變賣，抗告人並非惡
    意想保留資產，而是想為自身債務尋求更合理之還款方式，
    原審所認抗告人不將其所有之不動產變賣以償債務，而毀諾
    與銀行間之還款協議，顯與實情相悖。
(三)再者，抗告人95年平均每月收入約 (新台幣)3 萬元，97年8
    月減為27,000元，至98年2月更減至22,500元。扣除每月生
    活必要支出9,829元、扶養父親4,000元、扶養子女4,000元
    後，僅餘4000餘元，更不足繳納房屋貸款14,000元、協商款
    9,537元及民間私人負債142萬元。抗告人是因景氣不好而薪
    資銳減，實為不可歸責於己之事由等語。為此依法提起抗告
    ，請求廢棄原裁定等語。
三、經查: （除引用原審裁定所載之理由如附件所示外，另補充
    如下）
(一)抗告人前於消費者債務清理條例施行前，依金融主管機關協
    調成立之中華民國銀行公會會員辦理消費金融案件無擔保債
    務協商機制，與債權銀行於95年7月10日成立協商，雙方約
    定由抗告人自95年8月起，分120期，利率為0％，每月清償
    9,537元，至全部清償為止，惟抗告人於97年10月25日經最
    大債權銀行即台北富邦銀行通報毀諾等情，此有協議書、無
    擔保債務還款計畫及最大債權銀行陳報狀附卷可稽，堪可認
    定。
(二)抗告人主張基於本條例第20條第1項第4款規定，為保障各債
    權人公平受償之機會，因此未將名下不動產予以變賣，並非
    惡意保留資產云云，然查：揆諸本條例第20條第1項第4款之
    立法目的乃係對於債務人於更生或清算前之詐害或偏頗行為
    ，明文賦予監督人或管理人以意思表示之方式行使撤銷權，
    其不採取訴訟方式，徒然浪費法院及關係人勞力、時間及費
    用，以符合誠實清償債務之原則。然此一規定係指法院裁定
    准許開始更生後，若發覺債務人於開始更生或清算程序前有
    上該行為，始有本條項之適用。查本件抗告人更生之聲請既
    未經法院裁定准許開始更生程序，自無該條之適用。
(三)再查，抗告人以其名下所有之不動產向中國信託商業銀行設
    定1,990,000元之抵押權，前三年僅繳利息，目前每月須繳
    本息14,000元，此為抗告人所自承，並提出財團法人金融聯
    合徵信中心當事人查詢個人資料回覆書、土地及建築改良物
    買賣所有權移轉契約書等件為證（見原審卷第22頁至第26頁
    、第85頁至第86頁），按債務人之收入、財產既為所有債權
    之總擔保，應確保各債權人公平受償，自不得獨厚任何一特
    定債權人，惟直至抗告人向原審聲請更生前，抗告人仍持續
    對中國信託商業銀行個別按月償還房貸約14,000元，此與確
    保各債權人公平受償之目的已有違背，是抗告人主張係因本
    條例第20條第1項第4款規定，為保障各債權人公平受償之機
    會，遂未將房屋變賣云云，尚屬無稽。況抗告人於變賣上開
    不動產後，除可清償抵押借款債務，使抗告人免除房貸、地
    價稅與房屋稅等負擔，甚得大幅降低無擔保債務之金額，故
    抗告人上開所辯自不足採。
(四)債務清償方案既係經當事人於本條例施行前行使選擇權所合
    意成立之債權契約，債務人自應受該成立之契約所拘束，如
    認該協商成立之清償方案其後有不適當履行之情形，仍應誠
    實面對債務，再循本條例所定之協商機制，誠意向債權人協
    商謀求更合理之清償方案。本件抗告人固主張毀諾時薪資收
    入較協商成立時為低，惟查，抗告人97年8月份至10月份平
    均薪資收入為26,500元【 (27,000+25,000+27,500)÷3＝
    26,500】，扣除行政院主計處公告之每人每月最低生活費用
    9,829元，及抗告人所陳報之扶養父親和子女之扶養費各4,
    000元後，尚餘8,671元，僅略低於應繳協商金額9,537元。
    是以，抗告人如事後有履行不便之情形，認清償方案應予適
    當調整，亦得再與債權人重新協商，訂定適當可行之清償方
    案，並非不能降低每月之還款金額，且依97年5月中華民國
    銀行公會決議，金融機構就曾經參加95年度債務協商毀諾客
    戶提供「個別協商一致性方案」及對有繳款困難之債務協商
    持續履約客戶提供「變更債務協商協議書方案」，抗告人自
    當循此途徑以求解決，方符合本條例兼顧保障債權人公平受
    償及重建復甦債務人經濟生活之立法目的。
四、綜上所述，本件難認抗告人有何不可歸責於己，致履行顯有
    重大困難之事由，則其聲請更生，顯然違背消費者債務清理
    條例第151條第6條準用同條第5項前段之規定，且上開欠缺
    又屬無從補正，從而，依上開說明，應予駁回其更生之聲請
    。原審所為駁回更生及保全處分聲請之裁定，於法並無違誤
    ，抗告人提起抗告，請求廢棄原裁定，難謂有理由。
五、據上論結，本件抗告為無理由，依消費者債務清理條例第15
    條，民事訴訟法第495條之1第1項、第449條第1項、第95條
    、第78條，裁定如主文。
中    華    民    國    99    年    3     月    30    日
                          臺灣花蓮地方法院民事庭
                              審判長法官  湯文章
                              法      官  陳燁真
                              法      官  陳鈺林
以上正本證明係照原本作成。
本裁定不得抗告。
中    華    民    國    99    年    3     月    30    日
                              法院書記官  李惠穎
附件
臺灣花蓮地方法院民事裁定            98年度消債更字第68號
聲  請  人  甲○○

上列當事人因消費者債務清理事件聲請更生，本院裁定如下：
    主      文
更生及保全處分之聲請均駁回。
聲請費用由聲請人負擔。
    理      由
一、按債務人與金融機構協商成立者，不得聲請更生或清算，但
    因不可歸責於己之事由，致履行顯有重大困難者，不在此限
    ；本條例施行前，債務人依金融主管機關協調成立之中華民
    國銀行公會會員辦理消費金融案件無擔保債務協商機制與金
    融機構成立之協商，準用前項之規定，消費者債務清理條例
    第151條第5項、第6項分別定有明文。又聲請更生或清算不
    合程式或不備其他要件者，法院應以裁定駁回之，但其情形
    可以補正者，法院應定期間先命補正，復為同條例第8條所
    明定。
二、本件聲請意旨略以：
（一）聲請人於92年間離婚，次年取得其子陳鏡安之監護權而獨
      立撫養迄今，前夫未曾支付子女之生活費用，而聲請人與
      其子為求安定住所，與中國信託銀行全額貸款新台幣（下
      同）1,999,000元購屋，前三年僅繳利息，現今則繳本息
      每月14,000元，聲請人受僱於花玉自助餐店，負擔沈重，
      且尚須扶養年邁之父親，每月扶養費約4,000元，不得已
      僅向親友舉債度日，導致民間債務累積約142萬元。聲請
      人雖於95年8月間與債權銀行協商，並達成協議，以120期
      、0利率、每月9,537元償還，當時聲請人薪資略近3萬元
      而得以按期償還，惟97年起因經濟不景氣而減少聲請人工
      作時數，於97年8月間縮減至27,000元，聲請人繳至97年9
      月8日後因減薪時無法履約而毀諾，且聲請人於98年2月間
      月薪更減少至22,500元，每月平均收入24,438元，經扣除
      先前借款，僅剩1萬餘元，而其子將於今年就讀大學，生
      活費用將更為吃緊。聲請人於98年4月10日再次申請前置
      協商，亦遭退件。綜上所述，聲請人毀諾乃係因經濟不景
      氣而致收入短少，非可歸責於聲請人，且其無擔保或無優
      先權之債務總額未逾1,200萬元，復未經法院裁定開始清
      算程序或宣告破產，爰聲請更生等語。
（二）又聲請人收入不高，受經濟不景氣影響，每月收入僅
      22,500元，在法院扣薪後僅剩1萬餘元，根本不足以維持
      生計及父親、小孩之扶養費，全家陷入困境，而聲請人之
      自用住宅若遭法拍亦使全家頓失所依，且需額外支出租屋
      費用，無疑是雪上加霜。況聲請人之債權人不只有顏宏裕
      、玉山銀行，聲請人僅履行上開兩位債權人之債務，則其
      他同順位債權人之權益將受影響，甚為不公，為使各債權
      人能公平受償，同時保障聲請人全家人生活，使聲請人有
      重獲更生之機會，爰請求停止98年執字第8534號強制執行
      程序，以保全聲請人之薪資等語。
三、經查：
（一）本件聲請人主張於95年7月10日與金融機構之債權人成立
      協商，約定自95年8月起，分120期、0利率，按月繳納協
      商款項9,537元，而聲請人依約繳款至97年9月8日，償還
      26 期後毀諾等情事實，有協議書暨無擔保債務還款計畫
      、存摺影本附卷可稽（見本院卷第28-29、1 48頁），核
      與富邦銀行陳報狀所述相符（詳本院卷第60頁），自堪信
      為真實。
（二）按債務人與金融機構協商成立者，除非因不可歸責於己之
      事由，致履行顯有重大困難，否則不得聲請更生或清算，
      已如前述。是債務清償方案成立後，固由債務人按其條件
      履行，惟需於其後發生情事變更，在清償期間收入或收益
      不如預期，致該方案履行困難甚或履行不能，因不可歸責
      於己，始能依本條例第151條第5項但書之規定聲請更生或
      清算。此項規定旨在避免債務人任意毀棄已成立之協商，
      濫用更生或清算之裁判上債務清理程序，蓋以債務清償方
      案係經當事人行使程序選擇權所為之債務清理契約，債務
      人自應受該成立之協議所拘束。聲請人固為前開主張，惟
      查：
   1、聲請人於95年5月間申請債務協商時所提出之收入證明切
      結書，即載明其每月收入為25,000元，並敘明因全額貸款
      購屋之故，希望每月還款金額以10,000元為限，剩下的
      15,000元需負擔家庭開銷及房貸利息等語，有富邦銀行所
      提出之聲請人收入切結證明書在卷可查（見本院卷第66-
      67頁），足徵聲請人雖於本件聲請更生時主張協商時月薪
      約略近3萬元，於97年8月間縮減至27,000元，因減薪之故
      於97年9月8日繳交最後一期協商金額後毀諾等語，然聲請
      人於協商時即是以每月25,000元計算其收入，而與債權銀
      行達成協商，縱聲請人於毀諾前一個月被減薪至27,000元
      ，仍較協商時聲請人所陳報之收入25,000元為高。且聲請
      人上述與債權銀行所達成之協商條件（即自95年8月起，
      分120期，0利率，每月償還9,537元），並未逾聲請人協
      商時自行提出之償債方案範圍。是聲請人自不得以遭減薪
      乙情，主張為因不可歸責於己，致履行協商有重大困難之
      事由。
   2、又聲請人雖主張其於93年9月間之購屋貸款前3年僅需繳利
      息，目前則需每月繳納本息14,000元云云，然上開情事係
      屬聲請人在協商時所得預見，據以評估可否履行協商條件
      之事實，聲請人就其本身收支狀況知之甚稔，亦瞭解房貸
      於3年寬限期後需開始繳納本息，卻仍同意每月償還前開
      協商金額，其理應已考量自身還款能力，及籌措資金來源
      之規劃，則其縱有薪資收入不敷償還之情況，亦屬聲請人
      於協商時可得預見。再者，自有房屋並非維持聲請人保有
      符合人性尊嚴之基本生活所必須，且考量一般未積欠他人
      債務之鄉間家庭或中低收入戶家庭，無自有房屋而需租屋
      居住者，尚非少數，聲請人為繳交房貸，每月需支出之金
      額為14,000元，尚高於每月協商之還款金額9,537元，聲
      請人自承其迄今均有正常繳交房貸（見本院卷第69頁），
      足見聲請人顯有能力負擔協商之還款金額。況房貸部分乃
      係清償有擔保之債務，雖以聲請人名下之不動產作為擔保
      ，但不因此即認聲請人應優先清償此部份債務而置其他無
      擔保債權人之權益於不顧，聲請人若能妥適處分上開不動
      產，所得價款縱不足以全額清償聲請人之債務，但可降低
      其每月應還款之金額，亦無庸再支出房屋貸款之費用，聲
      請人不思此途，卻捨協商程序而逕為個別債權銀行之選擇
      性還款，以圖保有個人資產，縱因此而導致無力清償協商
      金額，亦係聲請人自身考量所致，尚難認係屬不可歸責於
      債務人之事由。
   3、再斟之聲請人於98年10月20日具狀陳明其子陳鏡安於98年
      6月畢業後，已於98年8月26日入伍而無需再受聲請人扶養
      ，是聲請人所得支配之金額，當較之前寬裕，是聲請人如
      因暫時性履行不便或有無法履行之情事，應向最大債權銀
      行提出緩繳或展延還款之申請，或經由個別一致性協商方
      案，亦或透過個別債權銀行協商程序謀求解決，而非泛以
      經濟困難無力履行協商條件為由，斷然任意毀諾，並以之
      作為不可歸責於己之事由。
四、綜上所述，本件聲請人於協商成立後，難認有何不可歸責於
    己之事由，致履行顯有重大困難，其聲請更生與前開規定不
    符，依首揭條文之意旨，本院即無從任由聲請人任意選擇毀
    諾而准予更生之理，自應駁回其更生之聲請。而更生之聲請
    既經駁回，其保全處分之請求，已無必要，應併予駁回。爰
    裁定如主文。
中    華    民    國    98    年    11    月    23    日
                      臺灣花蓮地方法院民事庭
                          法      官  陳雅敏
上為正本係照原本作成。
如不服本裁定，應於裁定送達後10日內，以書狀向本院提出抗告
(須附繕本)，並繳納抗告費新臺幣1千元。
中    華    民    國    98    年    11    月    23    日
                         法院書記官  蕭惟

司法院資訊處製作；財團法人民間司法改革基金會備份。
